ACORDAO-COMPLETO-2489053

ACÓRDÃO 1622/2021 ATA 25/2021 - PLENÁRIO

VISTOS, relatados e discutidos estes autos de representação, com pedido de medida cautelar, apresentada pelo Ministério Público junto ao TCU em face de indícios de irregularidade relacionados ao processo de licitação em andamento para a concessão da BR-163/230/MT/PA,
ACORDAM os Ministros do Tribunal de Contas da União, reunidos em sessão Plenária, ante as razões expostas pelo relator, em:
9.1. com fulcro no art. 276, § 1º, do RITCU, referendar, até o pronunciamento deste Tribunal a respeito do mérito da representação, a medida cautelar adotada pelo Ministro Benjamin Zymler por meio do despacho contido na peça 20 destes autos; e
9.2. retornar os presentes autos à Secretaria de Fiscalização de Infraestrutura Rodoviária e de Aviação Civil para adoção das providências cabíveis e prosseguimento do feito.

Representação sobre possíveis indícios de irregularidade relacionados ao processo de licitação em andamento para a concessão da BR-163/230/MT/PA.

Agência Nacional de Transportes Terrestres.

3. Interessados/Responsáveis: não há.

13.1. Ministros presentes: Ana Arraes (Presidente), Walton Alencar Rodrigues, Benjamin Zymler (Relator), Aroldo Cedraz, Raimundo Carreiro, Bruno Dantas e Jorge Oliveira.
13.2. Ministro-Substituto convocado: Marcos Bemquerer Costa.
13.3. Ministros-Substitutos presentes: Augusto Sherman Cavalcanti, André Luís de Carvalho e Weder de Oliveira.

ACORDAO-COMPLETO-2521463

Acórdão 241/2022 - Plenário

BENJAMIN ZYMLER

Cuidam os autos de representação, com pedido de medida cautelar, apresentada pelo Ministério Público junto ao TCU (MPTCU) em face de indícios de irregularidade relacionados ao processo de licitação em andamento para a concessão da BR-163/230/MT/PA, notadamente o descumprimento de decisão do Tribunal (Acórdão 4037/2020-TCU-Plenário) prolatada ao apreciar o processo de desestatização (TC Processo 018.901/2020-4) .
2.	O auditor da unidade técnica assim se manifestou:
	"EXAME DE ADMISSIBILIDADE
Esta representação preenche os requisitos de admissibilidade, dado referir-se a matéria de competência do Tribunal, a administrador ou responsável sujeito à sua jurisdição, ser redigida em linguagem clara e objetiva, conter o nome legível do denunciante, sua qualificação e endereço, e estar acompanhada de indício concernente à irregularidade ou ilegalidade denunciada, bem como ter sido apresentada por entidade que possua prerrogativa para tanto, em consonância com o art. 81, inciso I, da Lei Orgânica do TCU (Lei 8.443, de 16/7/1992) e com os arts. 235 e 237, inciso VII, do Regimento Interno do TCU (RITCU) .
Além disso, segundo dispõe o art. 103, § 1º, in fine, da Resolução-TCU 259, de 7/5/2014, c/c Acórdão 7329/2014-TCU-Segunda Câmara (relator Ministro André Luís de Carvalho) , verifica-se a existência do interesse público no trato da suposta irregularidade/ilegalidade, pois, admitindo-se como verdadeiros os fatos narrados na representação, deles poderia resultar, em tese, a superveniência de gravame ao interesse público. Dessa forma, entende-se que a representação pode ser apurada, para fins de comprovar a sua procedência.
EXAME TÉCNICO
Alegações da representante
A representante alega haver descumprimento de decisão do TCU, destacadamente o subitem 9.1.1 do Acórdão 4037/2020-TCU-Plenário, de relatoria do Exmo. Ministro Benjamin Zymler, verbis:
9.1. com fulcro no art. 250, inciso II, do Regimento Interno do TCU, e em observância ao disposto no art. 4º da Resolução TCU 315, de 22/4/2020, determinar à Agência Nacional de Transportes Terrestres (ANTT) que, antes da publicação do edital da pretendida concessão: 
9.1.1 estabeleça regras contratuais claras e objetivas concernentes às obrigações da futura concessionária de assumir a responsabilidade pelas condicionantes ambientais a serem atendidas, inclusive referentes a terras indígenas, consoante o disposto no art. 23, V, da Lei 8.987/1995;
Esclarece que tal determinação decorreu do fato, apurado pela unidade técnica do TCU quando do exame dos estudos que culminaram na publicação do edital para concessão de trechos das rodovias BR-163/MT/PA e BR-230/PA, de que havia "descompasso entre as obrigações incluídas nos estudos de viabilidade, as quais influenciaram na formação da tarifa-teto do leilão, e aquelas efetivamente exigidas contratualmente da futura concessionária (peça 87, p. 33 e 34, do TC Processo 018.901/2020-4) ", transcrevendo conforme a seguir (peça 1, p. 3 - referência naquela peça) :
129. Em que pese a magnitude dos valores relacionados com as condicionantes ambientais considerados na definição da tarifa-teto, o contrato não estabelece obrigações objetivas para que a futura concessionária se encarregue de tais atribuições. 
130. Nesse sentido, inexiste no PER qualquer menção à necessidade de efetuar o plantio de 816,5 hectares distribuídos em duas áreas do Parque Nacional da Amazônia e em três áreas da Floresta Nacional do Tapajós, encargo estimado em R$ 35,8 milhões (peça 46, p. 79) . 
131. Tampouco se verifica qualquer referência à obrigação de implantar 85 km de vias em revestimento primário (dois acessos à Aldeia Nassepoty, totalizando 40 km, e um acesso à Gleba Iriri, com 45 km) ou de manter 362 km de acessos aos territórios indígenas (TI) , ao longo dos dez anos de concessão: além dos 85 km a serem implantados, foram quantificados 247 km para TI Mekragnotire e 30 km para TI Baú (peça 46, p. 195, e peça 34, p. 68 e 69) . 
132. Também não se identifica qualquer previsão de repasse de valores por parte da futura concessionária à Fundação Nacional do Índio (Funai) , em continuidade ao termo de compromisso pelo qual o Departamento Nacional de Infraestrutura de Transportes (Dnit) destinou recursos para os subprogramas de coordenação e monitoramento, proteção e fiscalização de terras indígenas, alternativas econômicas sustentáveis e educação ambiental e documentação; ou seja, o ônus de R$ 4,76 milhões por ano não consta da minuta contratual da concessão (peça 46, p. 194) . (...) 
134. Em suma, as inúmeras condicionantes ambientais pendentes relacionadas com as obras de implantação da BR-163/MT/PA foram atribuídas à futura concessionária pelos estudos de viabilidade; no entanto, da minuta do contrato e do PER não consta, de forma expressa, que essas obrigações, quantificadas em mais de R$ 350 milhões, serão de responsabilidade do parceiro privado.
Além disso, aponta que "as disposições contratuais de cunho geral tampouco definiam a responsabilidade da concessionária por tais encargos (peça 87, p. 34-35, do TC Processo 018.901/2020-4) ", novamente reproduzindo relato da unidade técnica do TCU (peça 1, p. 3 - referência naquela peça) :
135. Questionada acerca da ausência, no PER, de menções a obras necessárias à obtenção de licenças ambientais, a ANTT discorreu se tratar de itens "do Plano Básico Ambiental (PBA) , em Programa de Apoio às Comunidades Indígenas - Subprogramas de Recuperação de Acessos e Ramais, pelo Termo de Cooperação entre Dnit e Funai", e alegou que "considerando ser obrigação da concessionária o atendimento ao PBA, não caberia a inclusão específica deste item no contrato de concessão (não inserido no PER) " (peça 57, p. 48 e 49) . 
136. No entanto, as cláusulas de teor geral que tratam da alocação de riscos entre as partes não permitem concluir que tais encargos serão assumidos pela futura concessionária sem que ensejem a recomposição do equilíbrio econômico-financeiro do contrato (peça 66, p. 44 e 47) :
19.1 Com exceção dos riscos expressamente alocados ao Poder Concedente nos termos da subcláusula 19.2 e em outras disposições contratuais, a Concessionária é integral e exclusivamente responsável por todos os riscos relacionados à Concessão, inclusive, mas sem limitação, pelos seguintes riscos: (...) 
19.1.4 investimentos e custos com o atendimento das condicionantes das licenças, permissões e autorizações relativas à Concessão, excetuando-se o disposto na subcláusula 19.2.8; (...) 
19.2 O Poder Concedente é responsável pelos seguintes riscos relacionados à Concessão, observando-se o disposto na subcláusula 20.5.4 (v) : (...) 
19.2.8 investimentos e custos relacionados ao atendimento das condicionantes referentes a terras indígenas, povos e comunidades tradicionais e sítios arqueológicos, necessárias à obtenção das licenças e autorizações ambientais, exceto quando relativos a investimentos previstos no PER;
137. Pelo contrário, tendo em vista que as obras de implantação da BR-163/PA são anteriores à concessão, a futura concessionária não teria qualquer responsabilidade contratual pelos encargos relacionados com as condicionantes ambientais pendentes dessas obras, as quais foram consideradas no cálculo da tarifa-teto, já que não se trata de obras "relativas à Concessão" (subcláusula 19.1.4) ou de "investimentos previstos no PER" (subcláusula 19.2.8) . 
138. Caso essa incompletude contratual não seja sanada, todos esses encargos, estimados em mais de R$ 350 milhões, deverão ser atribuídos ao poder concedente depois do início do contrato de concessão, a despeito de terem sido considerados para o cálculo da tarifa-teto submetida a leilão.
Aponta que, "em seu Voto, o Exmo. Ministro Relator Benjamin Zymler ponderou que não caberia ao Tribunal determinar a inclusão pormenorizada das obrigações ambientais que constaram dos estudos de viabilidade no PER, desde que houvesse clareza quanto aos encargos da concessionária nessa seara", transcrevendo conforme abaixo (peça 1, p. 4) :
30. Atenta a isso, a unidade técnica sugere, por meio de proposta de determinação, que a ANTT detalhe no PER as obrigações da futura concessionária. Ainda que desejável, reputo que tal providência não se mostra adequada, pois a inclusão das obrigações ambientais no PER afeta a distribuição dos riscos e faz com que, na prática, a vontade do poder concedente seja substituída pela da Corte de Contas, o que foge ao escopo da presente análise. 
31. Entretanto, entendo conveniente recomendar que a ANTT detalhe as obrigações ambientais da futura concessionária, seja no contrato, seja no PER ou em outro instrumento que entender pertinente. Creio ser fundamental indicar para a concessionária quais seriam seus encargos, ainda que futuramente eles possam ser alterados quando da renovação das licenças ambientais, por exemplo. 
32. Na hipótese de os riscos ambientais serem atribuídos ao futuro concessionário, para conferir maior clareza e evitar possíveis interpretações divergentes, deve-se recomendar à ANTT que acrescente, no edital, na minuta contratual e/ou no PER, disposição de que eventuais alterações dessas condicionantes não ensejarão reequilíbrio econômico-financeiro. 
Acrescenta que, por conseguinte, o Tribunal, por meio do Acórdão 4037/2020-TCU-Plenário, deliberou no seguinte sentido, conforme reproduz (peça 1, p. 4 e 5) :
9.1. com fulcro no art. 250, inciso II, do Regimento Interno do TCU, e em observância ao disposto no art. 4º da Resolução TCU 315, de 22/4/2020, determinar à Agência Nacional de Transportes Terrestres (ANTT) que, antes da publicação do edital da pretendida concessão: 
9.1.1 estabeleça regras contratuais claras e objetivas concernentes às obrigações da futura concessionária de assumir a responsabilidade pelas condicionantes ambientais a serem atendidas, inclusive referentes a terras indígenas, consoante o disposto no art. 23, V, da Lei 8.987/1995; (...) 
9.3. recomendar à ANTT, com fulcro no art. 250, inciso III, do Regimento Interno do TCU, e em observância ao disposto no art. 4º da Resolução TCU 315, de 22/4/2020, que: 
9.3.1 na hipótese de os riscos ambientais serem atribuídos pelo poder concedente à futura concessionária, acrescente, no edital, na minuta contratual e/ou no PER, disposição de que eventuais alterações dessas condicionantes não ensejarão reequilíbrio econômico-financeiro, de modo que garanta a clareza de tal regra, caso pretenda evitar arguições nesse sentido por parte da futura concessionária; 
9.3.2 detalhe as obrigações ambientais da futura concessionária, seja no contrato, seja no PER ou em outro instrumento que entender pertinente;
Narra que, mais recentemente, "em 23/6/2021, entidades que defendem os interesses dos povos indígenas diretamente afetados pela concessão da BR-163/MT/PA e BR-230/PA protocolaram manifestação, no âmbito do Ministério Público junto ao Tribunal de Contas da União, na qual indicam que o Acórdão 4037/2020-TCU-Plenário não teria sido cumprido, em especial no tocante ao item 9.1.1 (peça 1, p. 8, do TC Processo 019.202/2021-0) ", reproduzindo (peça 1, p. 5 - referências e destaques àquela peça) :
Ao avaliar o conjunto de documentos submetidos ao processo licitatório, entretanto, condicionado aos aspectos fundamentais originados na r. decisão, restou evidente que a quaestio disputata acerca dos condicionantes ambientais referentes a terras indígenas não teve uma solução capaz de atender ao referido item 9.1.1., sem prejuízo dos fundamentos suscitados em todo o processo de concessão submetido ao e. TCU.
Aduz que, em face de tal manifestação, buscou analisar as principais modificações realizadas pela ANTT nos documentos que orientam a licitação (edital, Programa de Exploração da Rodovia - PER e contrato) em suas versões mais atuais (após solicitados esclarecimentos) , "em confronto com aqueles analisados pela unidade técnica do Tribunal (TC Processo 018.901/2020-4) , de modo a avaliar a procedência de tal assertiva" (peça 1, p. 5) .
Relata que, no edital, não se dispõe sobre o tema, que, no PER, verificou-se não ter a autarquia acolhido a recomendação contida no item 9.3.2 da decisão do TCU, e que "as alterações levadas a efeito pela ANTT com vistas ao atendimento do Acórdão 4037/2020-TCU-Plenário podem ser verificadas a partir da minuta contratual", apresentando quadro comparativo que evidencia tais alterações, resumindo assim o constatado (peça 1, p. 5 a 7) :
	Observa-se que, à exceção da inclusão do item (i) na subcláusula 19.1.4, em atenção à recomendação contida no item 9.3.1 do Acórdão 4037/2020-TCU-Plenário, não houve qualquer alteração efetiva de responsabilidade da Concessionária, a qual se encontra circunscrita às licenças "objeto da Concessão" ou "relativas à Concessão".
	Ocorre que as obras de pavimentação da BR-163/PA, integralmente concluídas antes da licitação, não foram incluídas no escopo da concessão, de modo que as condicionantes ambientais da Licença de Instalação (LI) 1.208/2018, as quais incluem as medidas mitigadoras de interesse dos povos indígenas, com destaque para o Plano Básico Ambiental (PBA) , e perfazem aproximadamente R$ 350 milhões, não podem ser caracterizadas como "objeto da Concessão" ou "relativas à Concessão" a menos que tal circunstância esteja expressamente indicada em contrato.
	A modificação realizada na subcláusula 19.2.8, por sua vez, além de não resolver a questão principal que motivou a determinação contida no subitem 9.1.1 do Acórdão 4037/2020-TCU-Plenário, ainda alocou ao poder concedente os custos relacionados ao atendimento das condicionantes referentes a terras indígenas até para obras que já estão previstas no PER, como é o caso dos acessos portuários de Miritituba, Itapacurá e Santarenzinho.
	Assim sendo, entende-se que as mudanças efetuadas na minuta de contrato não foram suficientes para estabelecer regras claras e objetivas concernentes às obrigações da futura concessionária de assumir a responsabilidade pelas condicionantes ambientais a serem atendidas, inclusive referentes a terras indígenas, especialmente aquelas provenientes da Licença de Instalação (LI) 1.208/2018, de maior interesse das populações indígenas da região; pelo contrário, manteve-se a incompletude contratual repudiada por esta Corte de Contas, o que coloca em risco a continuidade das intervenções voltadas à preservação ambiental na região, as quais poderão acabar no centro de um impasse jurídico tão logo o contrato de concessão seja celebrado.
Expõe que "os interessados no certame vêm formulando questionamentos à comissão de licitação para esclarecer o que não foi revelado nos documentos que norteiam a licitação", transcrevendo partes da "Ata de Respostas aos Pedidos de Esclarecimentos" do Edital de Concessão ANTT 2/2021, argumentando (peça 1, p. 7 a 9) :
	Ainda que as orientações aos interessados no certame para considerarem em suas propostas os custos com as condicionantes ambientais guardem coerência com o posicionamento do Tribunal acerca da matéria, é fundamental que o contrato seja claro a respeito das obrigações da futura concessionária para com as pendências relacionadas às obras de pavimentação da BR-163/PA, com destaque para aquelas destinadas a mitigar os efeitos da intensificação do uso do corretor logístico sobre as populações indígenas.
	Quando o Tribunal emitiu a determinação contida no item 9.1.1 do Acórdão 4037/2020-TCU-Plenário certamente não autorizou que uma questão que envolve centenas de milhões de reais e aspectos de grande importância para a preservação ambiental e para os povos indígenas fosse precariamente disciplinada, pela comissão de licitação, no âmbito das "perguntas e respostas" do Edital de Licitação.
	Nesse sentido, vale lembrar que mesmo que os estudos de viabilidade tenham considerado relevantes investimentos para fazer frente às pendências do licenciamento ambiental da BR-163/PA, tais obrigações somente poderão ser exigidas da concessionária caso estejam efetivamente incluídas em contrato, conforme se depreende do item 2.5.1 do Edital de Concessão nº 02/2021: 
2.5.1 As informações, estudos, pesquisas, investigações, levantamentos, projetos, planilhas e demais documentos ou dados, relacionados ao Sistema Rodoviário e à sua exploração, disponibilizados pela ANTT, foram realizados e obtidos para fins exclusivos de precificação da Concessão, não apresentando, perante as potenciais Proponentes, qualquer caráter vinculativo ou qualquer efeito do ponto de vista da responsabilidade do Poder Concedente perante as Proponentes ou perante a futura Concessionária. 
	Ademais, para que um encargo possa ensejar a aplicação de penalidades, em caso de descumprimento, é necessário que esteja estabelecido na documentação que rege o ajuste celebrado entre as partes, com prevalência do disposto em contrato: 
18.1 O descumprimento das disposições deste Contrato e seus Anexos, e do Edital e seus Anexos ensejará a aplicação das penalidades previstas neste Contrato e nas demais disposições legais e regulamentares da ANTT e, em caso de conflito de disposições, prevalecerão as disposições contratuais.
Alerta ainda haver "situações em que a comissão de licitação, ao responder irrefletidamente a perguntas capciosas por parte dos potenciais licitantes, acaba por causar embaraços à futura execução do contrato de concessão e fornecer subsídios para futuros questionamentos judiciais e/ou arbitrais tendentes a desequilibrar a avença em desfavor do interesse público", apresentando exemplo concreto (peça 1, p. 9 e 10) .
Sustenta ainda que "existem muitas ações atribuídas ao Dnit que deverão ser assumidas pela futura concessionária, como se verifica da decisão proferida, em setembro de 2020, no âmbito de Ação Civil Pública (1002995-31.2020.4.01.3903) que tramitou na Justiça Federal em Altamira/PA, a qual também determina que a Componente Indígena seja devidamente considerada no processo de concessão em andamento (peça 14 do TC Processo 019.202/2021-0) ", transcrevendo excertos daquela decisão que consubstanciam tal informação (peça 1, p. 10 e 11 - referencias naquela peça) .
E argumenta (peça 1, p. 11 e 12) :
	Nesse caso, ainda que o Dnit tenha dado início às intervenções que foram objeto de decisão judicial, cabe à Concessionária dar continuidade a tais ações, em atenção à regra estabelecida na subcláusula 8.1.4 do contrato e em consonância com o que foi previsto nos estudos de viabilidade e que subsidiaram a definição da tarifa-teto do certame. 
	Caso essa transição de responsabilidades relativas às condicionantes ambientais pendentes, do Dnit para a futura concessionária, não esteja devidamente equacionada, de forma clara e transparente pelos documentos que norteiam a licitação, a continuidade do Programa Básico Ambiental restará ameaçada por contendas judiciais e/ou arbitrais do parceiro privado que buscará desonerar-se de tais incumbências, que perfazem mais de 10% do objeto licitado, amparado por documentos de contratação imprecisos e omissos quanto a suas responsabilidades relativas às condicionantes ambientais pendentes. 
	Por vezes, o poder público no afã de realizar leilões que possam despertar o interesse de maior número de investidores privados e resultar em repercussão positiva imediata, acaba não conferindo o devido relevo a questões fundamentais subjacentes ao processo de desestatização, como é o caso das pendências ambientais, o que tende a gerar problemas futuros de difícil solução e até mesmo comprometer o sucesso do negócio a médio e longo prazo. 
	Não há como tratar a questão ambiental sem o necessário esmero, clareza e detalhamento, utilizando-se de minutas de contrato padronizadas e incompatíveis com as obrigações específicas verificadas para o caso concreto, em que vultosas obrigações identificadas pelos estudos de viabilidade não foram trazidos para dentro do escopo do contrato de concessão, embora tenham sido consideradas na definição da tarifa de pedágio. 
	Além das pendências que já foram mapeadas pelos estudos de viabilidade (aproximadamente R$ 350 milhões) e ainda não foram devidamente incorporadas ao contrato, outras tantas poderão surgir ao longo da concessão, a exemplo da renovação da Componente Indígena do Plano Básico Ambiental (PBA-CI) , cujo encargo não se sabe quem assumirá. 
	Ante todo o exposto, conclui-se que as modificações realizadas no Edital de Concessão nº 02/2021 não atendem à determinação contida no item 9.1.1 do Acórdão 4037/2020-TCU-Plenário (fumus boni iuris) , situação que demanda uma atuação tempestiva por parte desta Corte de Contas para que as correções na documentação relativa ao Edital ANTT nº 02/2021 sejam efetuadas antes da realização do certame, previsto para ocorrer no dia 8/7/2021 (periculum in mora) .
Requer, assim, além do recebimento e autuação da representação, determinação de "suspensão do procedimento licitatório de concessão da BR-163/230/MT/PA (Edital de Concessão nº  02/2021) até que se comprove o atendimento da determinação contida no subitem 9.1.1 do Acórdão 4037/2020-TCU-Plenário" (peça 1, p. 12) .
Análise
Verificação da documentação mais atualizada que norteia o certame confirma as disposições da minuta contratual apontadas pela representante (https://portal.antt.gov.br/br-163-230-mt-pa, acessado em 28/6/2021) .
De fato, trata-se de constatação registrada já no exame dos estudos voltados à concessão da BR-163/230/MT/PA, em que se verificou inadequação na descrição das atribuições do futuro concessionário sobre as condicionantes ambientais, sobretudo aquelas cujos custos foram considerados na definição da tarifa-teto (peça 87, subtópico K.3, p. 33 a 36, do TC Processo 018.901/2020-4) , culminando na determinação constante do subitem 9.1.1 e nas recomendações descritas nos subitens 9.3.1 e 9.3.2 do Acórdão 4037/2020-TCU-Plenário, de relatoria do Exmo. Ministro Benjamin Zymler (transcritos ao item 7 acima) .
Conforme os estudos apresentados ao TCU, e reiterado na inicial do presente, as obrigações relacionadas a condicionantes ambientais superam R$ 350 milhões, monta que foi considerada na composição da tarifa-teto (peça 87 do TC Processo 018.901/2020-4 e peça 1 do presente) .
O tema é objeto das seguintes disposições da minuta contratual, em sua versão mais recente (peça 4, p. 15, 20, 44, 45, 47 e 48 - obtida de https://portal.antt.gov.br/br-163-230-mt-pa, acesso em 28/6/2021) :
5.1 A Concessionária deverá:
5.1.1 obter, renovar, em tempo hábil, e manter vigentes todas as licenças, permissões e autorizações necessárias ao pleno exercício das atividades objeto da concessão.
5.1.2 adotar todas as providências exigidas pelos órgãos competentes, nos termos da legislação vigente, para a obtenção, renovação, manutenção ou regularização das licenças, permissões e autorizações necessárias ao pleno exercício das atividades objeto da Concessão, arcando com as despesas e custos correspondentes;
5.1.3 cumprir as condicionantes já existentes, ou que vierem a ser exigidas pelos órgãos responsáveis, e arcar com a integralidade dos custos delas decorrentes, ainda que a licença seja obtida ou tenha sido solicitada por terceiros ou pelo Poder Concedente; (...) 
8.1.4 O Poder Concedente obriga-se a rescindir, até a Data da Assunção, todos os contratos referentes a obras e serviços no Sistema Rodoviário não essenciais à segurança do usuário que estejam em vigor na data de assinatura do Contrato. (...) 
19.1 Com exceção dos riscos expressamente alocados ao Poder Concedente nos termos da subcláusula 19.2 e em outras disposições contratuais, a Concessionária é integral e exclusivamente responsável por todos os riscos relacionados à Concessão, inclusive, mas sem limitação, pelos seguintes riscos: (...) 
19.1.3 obtenção, renovação e manutenção de licenças, permissões e autorizações relativas à Concessão, bem como aos custos decorrentes;
19.1.4 investimentos e custos com o atendimento das condicionantes das licenças, permissões e autorizações relativas à Concessão, excetuando se o disposto na subcláusula 19.2.8;
 (i) eventuais alterações das condicionantes existentes, independentemente da sua extensão, não ensejarão reequilíbrio econômico-financeiro.
19.2 O Poder Concedente é responsável pelos seguintes riscos relacionados à Concessão, observando-se o disposto na subcláusula 20.5.4 (v) : (...) 
19.2.8 investimentos e custos relacionados ao atendimento de condicionantes referentes a terras indígenas, comunidades quilombolas e sítios arqueológicos, necessárias à obtenção de licenças relativas aos acessos portuários de Miritituba, Itapacurá e Santarenzinho e das autorizações ambientais decorrentes;
Dispõe também o PER (peça 5, p. 109 - obtida de https://portal.antt.gov.br/br-163-230-mt-pa, acesso em 28/6/2021) :
A Concessionária deverá observar e cumprir, às suas expensas, a legislação ambiental, incluindo eventuais providências exigidas pelos órgãos ambientais competentes, nos níveis federal, estadual e municipal, incluindo todas as instruções de serviço, normas, regulamentos e resoluções, tais como instruções e procedimentos do DNIT e normativos da ANTT (...) 
Os custos e os encargos decorrentes do processo de licenciamento ambiental, da imposição de penalidades por descumprimento de exigências contidas na legislação ambiental e das cláusulas estabelecidas em termos de ajustamento de conduta, termos de compromisso, ou documentos congêneres, serão assumidos integralmente pela Concessionária.
Ainda que a autarquia se manifeste neste sentido nas respostas aos questionamentos de potenciais licitantes, as disposições da minuta contratual e do PER não se mostram suficientes para elucidar que a concessionária será responsável pela obtenção ou renovação de licenças e implementação das condicionantes relacionadas a eventos anteriores à concessão, como, por exemplo, a pavimentação da BR-163/PA, anteriormente realizada pelo Dnit, uma vez que os documentos que norteiam o leilão tratam de licenciamentos e condicionantes "relativas à concessão", sem dispor de maneira inequívoca acerca da obrigação da futura contratada de obter ou renovar licenças e implementar também as condicionantes já existentes e decorrentes de intervenções anteriores, que, embora referentes ao segmento a ser concedido, não integram a concessão, como a citada pavimentação.
Mesmo no Comunicado Relevante 5, de 25/6/2021, cujo Anexo 2 esclarece acerca da "manutenção de acessos a terras indígenas a partir da BR-163/PA, que constam no programa de apoio indígena e estão contempladas em condicionante da licença de instalação vigente", embora indique quais são as obrigações referentes à implantação dos acessos restantes e mencione processos referentes a outras intervenções em terras indígenas e plantio compensatório, ressalta-se "que estas informações são meramente referenciais e baseadas no cumprimento das atuais condicionantes realizadas pelo Departamento Nacional de Infraestrutura de Transportes - Dnit, para subsídio à análise quanto ao cumprimento do Plano Básico Ambiental - PBA pela futura concessionária" (peça 6) .
Tal comunicado, além de não integrar a minuta contratual, documento no qual devem constar as definições das obrigações, não elucida acerca de todas as obrigações da futura concessionária referentes a condicionantes ambientais.
Assim, verifica-se que, inobstante a opção da autarquia por não implementar a recomendação de detalhar as obrigações ambientais da futura concessionária (subitem 9.3.2) , a ANTT ainda não fez cumprir a determinação de estabelecer regras contratuais claras e objetivas concernentes às obrigações da futura concessionária de assumir a responsabilidade pelas condicionantes ambientais a serem atendidas (subitem 9.1.1) .
Ademais, caso de fato ocorra a irregularidade indicada pela representante, pode restar prejudicada a realização do certame licitatório, quanto à isonomia, dado que os licitantes podem apresentar proposta com base em diferentes interpretações. Além disso, há risco de frustração dos objetivos da Administração com a licitação da concessão das rodovias BR-163/MT/PA e BR-230/PA, haja vista que a indefinição de responsabilidades quanto ao atendimento dos condicionantes ambientais de objetos que não estão no objeto da concessão pode paralisar a realização dos investimentos planejados, gerando demandas judiciais e inviabilizando a execução contratual.
Portanto, ante os elementos que embasam a pretendida concessão, é essencial o estabelecimento, de maneira inequívoca, da obrigação da concessionária de obter ou renovar também as licenças e implementar as condicionantes já existentes e decorrentes de intervenções anteriores, que, embora referentes ao segmento a ser concedido, não integram a concessão (a exemplo da pavimentação realizada pelo Departamento Nacional de Infraestrutura de Transportes na BR-163/PA) .
Dada a iminência de realização do certame, com recebimento dos envelopes previsto para 5/7/2021 e sessão pública prevista para 8/7/2021 (peça 7, https://www.gov.br/antt/pt-br/assuntos/ultimas-noticias/antt-publica-edital-de-concessao-da-br-163-230-mt-pa e https://portal.antt.gov.br/br-163-230-mt-pa, acessados em 28/6/2021) , identifica-se perigo da demora.
Além disso, verificadas nos respectivos documentos publicados as disposições conforme apontadas pela representante, constata-se fumus boni iuris.
Ainda em observância ao disposto no art. 22 da Resolução-TCU 259/2014, observa-se inexistir periculum in mora inverso, dado estar o segmento rodoviário sob atribuições de manutenção e conservação do Dnit.
Portanto, consoante o disposto no art. 276 do RITCU, mostra-se pertinente a requerida suspensão do procedimento licitatório de concessão da BR-163/230/MT/PA (Edital de Concessão 2/2021) , promovido pela ANTT, até que se comprove o atendimento da determinação contida no subitem 9.1.1 do Acórdão 4037/2020-TCU-Plenário, de relatoria do Exmo. Ministro Benjamin Zymler, sem oitiva prévia da autarquia, ante a proximidade da data prevista para o certame, que impossibilita exame prévio de suas manifestações.
CONCLUSÃO
Verificadas as disposições constantes da documentação que norteia o certame referente à concessão da BR-163/230/MT/PA, constatou-se desatendimento à determinação constante do subitem 9.1.1 do Acórdão 4037/2020-TCU-Plenário, de relatoria do Exmo. Ministro Benjamin Zymler, de estabelecimento de regras contratuais claras e objetivas concernentes às obrigações da futura concessionária de assumir a responsabilidade pelas condicionantes ambientais a serem atendidas, inclusive referentes a terras indígenas, uma vez que as disposições dos documentos que norteiam o leilão não dispõem de maneira inequívoca acerca da obrigação da futura contratada de implementar também as condicionantes já existentes e decorrentes de intervenções anteriores, que, embora referentes ao segmento a ser concedido, não integram a concessão, como a pavimentação realizada pelo Dnit em parte da BR-163-PA a ser concedida.
Concluiu-se, ante os elementos que embasam a pretendida concessão, ser essencial o estabelecimento, de maneira inequívoca, da obrigação da concessionária de obter ou renovar também as licenças e implementar as condicionantes já existentes e decorrentes de intervenções anteriores, que, embora referentes ao segmento a ser concedido, não integram a concessão (a exemplo da citada pavimentação) .
Verificou-se, portanto, fumaça do bom direito e, dadas as previsões de recebimento dos envelopes para 5/7/2021 e de sessão pública para 8/7/2021, haver também perigo da demora e, ante o fato de o segmento rodoviário estar sob atribuições de manutenção e conservação do Dnit, inexistir periculum in mora inverso, concluindo-se, assim, pelo cabimento de medida acautelatória, nos termos do art. 276 do Regimento Interno do TCU, para suspensão do procedimento licitatório de concessão da BR-163/230/MT/PA (Edital de Concessão 2/2021) até que se comprove o atendimento da determinação contida no subitem 9.1.1 do Acórdão 4037/2020-TCU-Plenário, sem oitiva prévia da autarquia, ante a proximidade da data prevista para o certame, que impossibilita exame prévio de suas manifestações.
PROPOSTA DE ENCAMINHAMENTO
Diante do exposto, submetem-se os autos à consideração superior, propondo:
a) conhecer da presente representação, satisfeitos os requisitos de admissibilidade previstos nos arts. 235 e 237, inciso VII e parágrafo único, do Regimento Interno do TCU (RITCU) e no art. 103, § 1º, da Resolução-TCU 259, de 7/5/2014;
b) adotar, nos termos do art. 276, caput, do RITCU, medida cautelar, sem oitiva prévia da parte, para suspensão do procedimento licitatório de concessão da BR-163/230/MT/PA (Edital de Concessão nº  02/2021) , promovido pela Agência Nacional de Transportes Terrestres (ANTT) , até que se comprove o atendimento da determinação contida no subitem 9.1.1 do Acórdão 4037/2020-TCU-Plenário, fazendo, por exemplo, constar da minuta contratual, de maneira inequívoca, que à futura contratada caberá, às suas custas, também obter ou renovar as licenças e implementar as condicionantes já existentes e decorrentes de intervenções anteriores, que, embora referentes ao segmento a ser concedido, não integram a concessão (a exemplo da pavimentação realizada pelo Departamento Nacional de Infraestrutura de Transportes na BR-163/PA) ; e
c) nos termos do art. 276, § 3º, realizar a oitiva da ANTT, e, para que se pronuncie em até quinze (15) dias."
3.	A diretora da unidade técnica assim se manifestou:
"Destaco que a situação questionada na presente representação se refere a uma possível dubiedade de interpretação em relação aos termos "objeto da concessão" e "relativas à concessão" nas cláusulas 5.1.1 e 19.1 (19.1.3 e 19.14) da minuta contratual. Essas cláusulas detalham obrigações (e alocam riscos) relativas a condicionantes que a futura concessionária deverá cumprir.
Haveria uma dúvida se a futura concessionária estaria obrigada a atender as condicionantes de obras anteriores (tais como as relativas a obras de pavimentação da BR- 163/PA) , uma vez que nesse caso, essas obras não seriam propriamente "objeto da concessão".
Essas condicionantes além de materialmente relevantes (representam cerca de 10% do valor constante do modelo econômico financeiro, já consideradas na tarifa teto) , apresentam importante impacto socio ambiental.
Mais do que discutir qual seria a melhor interpretação no caso concreto, é importante destacar que alguns interessados em participar do certame tem formulado questões acerca desse ponto. Nesse sentido, é importante que as cláusulas contratuais estejam claras para não gerarem qualquer dúvida evitando, assim, demandas judiciais futuras que comprometam a concessão.
Hoje, foi publicada, no sitio eletrônico da Agência, a Comunicação Relevante 6/2021, referente ao edital 2/2021 (https://portal.antt.gov.br/de/br-163-230-mt-pa, acessado em 30/06/2021) .
A referida comunicação traz o posicionamento da ANTT (de forma inequívoca) acerca da necessidade da futura concessionária atender "todas as condicionantes do processo de licenciamento ambiental, em todas as suas etapas, existentes ou futuras, inclusive quanto ao PBA-CI e às demais condicionantes decorrentes da Licença de Instalação (LI) 1.208/2018 e suas alterações ou renovações.", e informa que o risco financeiro caberia a futura concessionária. Nesse sentido, tem-se desnecessária implementar a cautelar apresentada. 
Dessa forma, divirjo da proposta do auditor dado que a Agência tomou providências, após a sua manifestação, no sentido de sanear os questionamentos presentes na inicial.
Todavia, pontuo a necessidade de que a informação constante do Comunicado Relevante 6/2021 conste do contrato e/ou do PER que vier a ser assinado. 
Ante todo o exposto, submetem-se os autos à consideração superior, propondo:
a) conhecer da presente representação, satisfeitos os requisitos de admissibilidade previstos nos arts. 235 e 237, inciso VII e parágrafo único, do Regimento Interno do TCU (RITCU) e no art. 103, § 1º, da Resolução-TCU 259, de 7/5/2014, para no mérito, considera-la procedente;
b) deixar de adotar, nos termos do art. 276, caput, do RITCU, medida cautelar, tendo em vista que o Comunicado Relevante 6, saneou as dúvidas expostas na inicial;
c) determinar à Agência Nacional de Transportes Terrestres - ANTT que faça constar no contrato que vier a ser assinado, em decorrência do Edital 2/2021, as informações e entendimentos presentes na Comunicação Relevante 6/2021;
d) arquivar os presentes autos, com fundamento no disposto no art. 169, inciso V, do Regimento Interno do TCU."
4.	O titular da unidade técnica assim se manifestou:
"De acordo com a proposta de encaminhamento apresentada pela Diretora da Subunidade (DOC 68.391.113-6) .
À peça 9, sobreveio pedido do Instituto Kabu (CNPJ 09.510.050/0001-93) para ingresso como interessado nos autos. Na mesma peça, foi solicitado, também, a sua habilitação na condição de "amicus curiae".
Nos termos do § 2º do art. 144 do Regimento Interno do TCU, interessado é aquele que, em qualquer etapa do processo, tenha reconhecido, pelo relator ou pelo Tribunal, razão legítima para intervir no processo. E, de acordo com o art. 146, § 1º, interessado deverá demonstrar em seu pedido, de forma clara e objetiva, razão legítima para intervir no processo.
Cotejando o objeto da representação, concernente no processo de concessão das rodovias BR-163/230/MT/PA, com o estatuto do referido Instituto, verifica-se que o interesse nos autos decorre dos impactos que essa concessão pode trazer às comunidades indígenas localizadas nas proximidades da rodovia. Especialmente, em relação ao componente indígena do Plano Básico Ambiental da BR-163.
Todavia, observa-se que o projeto de concessão, conforme consta no comunicado relevante nº 6 (peça 8) deixa claro que o futuro concessionário deverá assumir "o cumprimento de todas as condicionantes do processo de licenciamento ambiental, em todas as suas etapas, existentes ou futuras, inclusive quanto ao PBA-CI e às demais condicionantes decorrentes da Licença de Instalação (LI) 1.208/2018 e suas alterações ou renovações".
Portanto, não se vislumbra razão legítima para intervenção do Instituto Kabu no presente processo.
Quanto ao pedido de amicus curiae, no exame do processo de concessão (TC Processo 018.901/2020-4 - Rel. Ministro Benjamin Zymler) , restou consignado que o amicus curiae consiste em um instituto voltado ao aperfeiçoamento das decisões judiciais, em especial nos casos em que a matéria se mostra complexa e específica, alheia ao conhecimento natural do magistrado. Assim, essa espécie de intervenção de terceiros visa obter subsídios para auxiliar o juiz na resolução do caso concreto.
Entende-se que, no estágio processual dos presentes autos, o ingresso do Instituto não se mostra necessário, uma vez que a controvérsia em questão é a avaliação do cumprimento da determinação contida no item 9.1.1 do Acórdão 4037/2020-TCU-Plenário.
Diante do exposto, e com fundamento na delegação de competência contida no art. 1º da Portaria SeinfraRodoviaAviação nº 1, de 31 de maio de 2021, encaminham-se os autos ao Exmo. Sr. Ministro Relator, com a seguinte proposta de encaminhamento, em consonância com a proposta apresentada pela Diretora da Subunidade, nos seguintes termos:
conhecer da presente representação, satisfeitos os requisitos de admissibilidade previstos nos arts. 235 e 237, inciso VII e parágrafo único, do Regimento Interno do TCU (RITCU) e no art. 103, § 1º, da Resolução-TCU 259, de 7/5/2014, para no mérito, considerá-la procedente; 
deixar de adotar, nos termos do art. 276, caput, do RITCU, medida cautelar, tendo em vista que o Comunicado Relevante 6, saneou as dúvidas expostas na inicial; 
determinar à Agência Nacional de Transportes Terrestres - ANTT que faça constar no contrato que vier a ser assinado, em decorrência do Edital 2/2021, as informações e entendimentos presentes na Comunicação Relevante 6/2021; 
indeferir o pedido do Instituto Kabu (CNPJ 09.510.050/0001-93) como interessado dos autos e amicus curiae;
arquivar os presentes autos, com fundamento no disposto no art. 169, inciso V, do Regimento Interno do TCU."
5.		Por meio de despacho exarado em 1º/7/2021, foi concedida medida cautelar para "determinar à Agência Nacional de Transportes Terrestres - ANTT que faça constar no contrato que vier a ser assinado, em decorrência do Edital 2/2021, as informações e entendimentos presentes na Comunicação Relevante 6/2021."
	É o relatório.

não há.

Procuradora-Geral Cristina Machado da Costa e Silva (manifestação oral).

REPRESENTAÇÃO. PROCESSO DE DESESTATIZAÇÃO. LICITAÇÃO EM ANDAMENTO PARA A CONCESSÃO DA BR-163/230/MT/PA. DESCUMPRIMENTO DE DECISÃO DO TRIBUNAL. PRESENÇA DOS PRESSUPOSTOS PARA A CONCESSÃO DE MEDIDA CAUTELAR. CONHECIMENTO. REFERENDO À SUSPENSÃO DEFERIDA PELO MINISTRO-RELATOR.

REPRESENTAÇÃO (REPR)

Secretaria de Fiscalização de Infraestrutura Rodoviária e de Aviação Civil (SeinfraRod).

Cuidam os autos de representação, com pedido de medida cautelar, apresentada pelo Ministério Público junto ao TCU em face de indícios de irregularidade relacionados ao processo de licitação em andamento para a concessão da BR-163/230/MT/PA, notadamente o descumprimento de decisão do Tribunal (Acórdão 4037/2020-TCU-Plenário, prolatado ao apreciar o processo de desestatização -TC Processo 018.901/2020-4) .
2.	No bojo do processo de desestatização, constatou-se que "inúmeras condicionantes ambientais pendentes relacionadas com as obras de implantação da BR-163/MT/PA foram atribuídas à futura concessionária pelos estudos de viabilidade; no entanto, da minuta do contrato e do PER não consta, de forma expressa, que essas obrigações, quantificadas em mais de R$ 350 milhões, serão de responsabilidade do parceiro privado." (grifou-se) .
3.	Desta forma, foi efetuada a seguinte determinação por meio do mencionado acórdão:
	"9.1. com fulcro no art. 250, inciso II, do Regimento Interno do TCU, e em observância ao disposto no art. 4º da Resolução TCU 315, de 22/4/2020, determinar à Agência Nacional de Transportes Terrestres (ANTT) que, antes da publicação do edital da pretendida concessão: 
	9.1.1 estabeleça regras contratuais claras e objetivas concernentes às obrigações da futura concessionária de assumir a responsabilidade pelas condicionantes ambientais a serem atendidas, inclusive referentes a terras indígenas, consoante o disposto no art. 23, V, da Lei 8.987/1995"  (grifou-se) .
4.	Em atendimento a essa determinação, assim constou da minuta do contrato:
	"5.1 A Concessionária deverá:...
	5.1.3 cumprir as condicionantes já existentes, ou que vierem a ser exigidas pelos órgãos responsáveis, e arcar com a integralidade dos custos delas decorrentes, ainda que a licença seja obtida ou tenha sido solicitada por terceiros ou pelo Poder Concedente; ...
	19.1 Com exceção dos riscos expressamente alocados ao Poder Concedente nos termos da subcláusula 19.2 e em outras disposições contratuais, a Concessionária é integral e exclusivamente responsável por todos os riscos relacionados à Concessão, inclusive, mas sem limitação, pelos seguintes riscos: (...) 
	19.1.4 investimentos e custos com o atendimento das condicionantes das licenças, permissões e autorizações relativas à Concessão, excetuando se o disposto na subcláusula 19.2.8;
	(i) eventuais alterações das condicionantes existentes, independentemente da sua extensão, não ensejarão reequilíbrio econômico-financeiro. ...
19.2 O Poder Concedente é responsável pelos seguintes riscos relacionados à Concessão, observando-se o disposto na subcláusula 20.5.4 (v) : (...) 
19.2.8 investimentos e custos relacionados ao atendimento de condicionantes referentes a terras indígenas, comunidades quilombolas e sítios arqueológicos, necessárias à obtenção de licenças relativas aos acessos portuários de Miritituba, Itapacurá e Santarenzinho e das autorizações ambientais decorrentes;" (grifou-se) .
5.	O representante aponta que a minuta do contrato não reflete a determinação efetuada por esta Corte de Contas.
6.	A respeito, o auditor da Secretaria de Fiscalização de Infraestrutura Rodoviária e Aviação Civil concorda que não consta de maneira inequívoca na minuta contratual que ao futuro concessionário caberá, "às suas custas, também obter ou renovar as licenças e implementar as condicionantes já existentes e decorrentes de intervenções anteriores, que, embora referentes ao segmento a ser concedido, não integram a concessão (a exemplo da pavimentação realizada pelo Departamento Nacional de Infraestrutura de Transportes na BR-163/PA) " (grifou-se) .
7.	Em complemento, a diretora da unidade técnica bem destacou que a Agência Nacional de Transportes Terrestres (ANTT) publicou a Comunicação Relevante 6/2021, referente ao edital 2/2021, a qual: "traz o posicionamento da ANTT (de forma inequívoca) acerca da necessidade da futura concessionária atender "todas as condicionantes do processo de licenciamento ambiental, em todas as suas etapas, existentes ou futuras, inclusive quanto ao PBA-CI e às demais condicionantes decorrentes da Licença de Instalação (LI) 1.208/2018 e suas alterações ou renovações.", e informa que o risco financeiro caberia a futura concessionária."  (grifos no original) .
II
8.	Depois de conhecer preliminarmente da representação, registrei que a opção do poder concedente deve estar exposta em cláusulas contratuais de forma clara e objetiva.
9.	Assim, acolhi a proposta de determinação da unidade técnica para que a ANTT faça constar, no contrato que vier a ser assinado em decorrência do Edital 2/2021, as informações e entendimentos presentes na Comunicação Relevante 6/2021.
10.	Como o recebimento dos envelopes da licitação está previsto para o dia 5/7/2021 e a sessão pública, para o dia 8/7/2021, entendi que a determinação em questão deveria ser efetuada mediante a adoção de medida cautelar, sob pena de sua ineficácia. 
11.	Desta forma, a medida cautelar foi concedida mediante despacho exarado em 1º/7/2021 nos seguintes termos (peça 20) :
	"b) adotar, nos termos do art. 276, caput, do RITCU, medida cautelar, sem oitiva prévia da parte, de forma a determinar à Agência Nacional de Transportes Terrestres - ANTT que faça constar no contrato que vier a ser assinado, em decorrência do Edital 2/2021, as informações e entendimentos presentes na Comunicação Relevante 6/2021; e
	c) nos termos do art. 276, § 3º, do RITCU, realizar a oitiva da ANTT para que se pronuncie em até cinco dias úteis sobre os fatos tratados nesta representação e a respectiva medida cautelar adotada; 
	d) indeferir o pedido do Instituto Kabu (CNPJ 09.510.050/0001-93) de ingresso nos presentes autos como interessado."
12.	Outrossim, tal como exposto no parecer do titular da unidade técnica, não admiti o Instituto Kabu como interessado nos presentes autos, pois a situação avançada do processo não recomenda a adoção da medida.
13.	Em sendo assim, submeto a esta Corte de Contas a proposta de referendar a aludida cautelar, com a prorrogação dos prazos para seu atendimento, consoante antes exposto, nos termos do art. 276, § 1º, do RITCU, dando prosseguimento ao feito.
III
14.	O Ministério Público junto ao TCU embargou o despacho. Apontou a existência de duas omissões, uma obscuridade e uma contradição. Por certo, tais questões serão melhor avaliadas na próxima semana, quando trarei novamente o processo para debate no Plenário, mas adianto que não vislumbrei elementos suficientes para paralisar o certame, ao menos em um exame perfunctório, dado que o recurso foi apresentado às 21h45min da última segunda-feira, dia 5 de julho. 
15.	De todas as questões impugnadas pelo Parquet, julgo que a principal diz respeito à possível obscuridade acerca dos efeitos da divulgação dos Comunicados Relevantes nº 6/2021, de 26/9/2021, e nº 7/2021, de 1º/7/2021, que trouxeram esclarecimentos acerca da responsabilidade da futura concessionária quanto ao cumprimento das condicionantes ambientais já existentes. No entender do Ministério Público junto ao TCU, houve uma retificação do edital, o que imporia a devolução de prazo aos licitantes para que pudessem apresentar suas propostas, nos termos do art. 21, § 4º, da Lei 8.666/1993, in verbis:
"Art. 21.  Os avisos contendo os resumos dos editais das concorrências, das tomadas de preços, dos concursos e dos leilões, embora realizados no local da repartição interessada, deverão ser publicados com antecedência, no mínimo, por uma vez:
 (...) 
§ 4º Qualquer modificação no edital exige divulgação pela mesma forma que se deu o texto original, reabrindo-se o prazo inicialmente estabelecido, exceto quando, inquestionavelmente, a alteração não afetar a formulação das propostas."
16.	Com as vênias de estilo, faço uma leitura diferente da realizada pelo órgão ministerial. Em juízo perfunctório, entendo que o comunicado relevante em questão visou esclarecer uma condição já estabelecida na minuta do contrato (cláusula 5.1.3) , qual seja, a de que caberá à concessionária o cumprimento de todas as condicionantes já existentes, devendo arcar inclusive com os custos delas decorrentes. Eis o teor dessa previsão contratual:
	"5.1 A Concessionária deverá: (...) 
	5.1.3 cumprir as condicionantes já existentes, ou que vierem a ser exigidas pelos órgãos responsáveis, e arcar com a integralidade dos custos delas decorrentes, ainda que a licença seja obtida ou tenha sido solicitada por terceiros ou pelo Poder Concedente; ..."
17.	O cerne da questão envolve condicionantes ambientais impostas pelo Ibama na Licença de Instalação 1.208/2018 como contrapartida às obras até então executadas pelo DNIT. Digo até então porque, de acordo com as cláusulas 4.2.3 e 8.1.4 da minuta do contrato, os contratos mantidos por aquela autarquia deverão ser rescindidos até a data da assunção do objeto pela concessionária. 
18.	Independentemente disso, após pedidos de esclarecimentos de uma interessada - os quais integram o edital e visam tão somente aclarar um ponto obscuro - e da notícia de que o MPTCU havia ingressado com a presente representação, a agência divulgou o Comunicado Relevante nº 6/2021, de 26/9/2021, no qual informou que "a concessionária sucederá ao DNIT no atendimento às condicionantes e PBA [Plano Básico Ambiental] desde a data de assunção do sistema rodoviário".
19.	Eis a comunicação: 
"A Comissão de Outorga, constituída pela Portaria nº 99, de 30 de março de2021, vem a público comunicar que, em complemento à resposta referente ao item 3do protocolo 11442004 da Ata de Esclarecimentos, e de maneira a não restar qualquer desalinhamento quanto a seu entendimento: 
A concessionária ficará responsável pela manutenção do referido acesso, por se tratar de obrigação do Licenciamento Ambiental, com base na Cláusula 5 da minuta contratual. A subcláusula 5.1.3 fixa expressamente que a concessionária deverá:
5.1.3 cumprir as condicionantes já existentes, ou que vierem a ser exigidas pelos órgãos responsáveis, e arcar com a integralidade dos custos delas decorrentes, ainda que a licença seja obtida ou tenha sido solicitada por terceiros ou pelo Poder Concedente;
Embora o contrato vigente do DNIT tenha previsão original de encerramento em 2023, conforme as subcláusulas 4.2.3 e 8.1.4 da minuta do contrato, o referido contrato do DNIT, assim como os demais vigentes, serão rescindidos até a data de assunção. Desse modo, a concessionária sucederá ao DNIT no atendimento às condicionantes e PBA desde a data de assunção do sistema rodoviário.
Ressalta-se ainda, para fins de esclarecimento, que as obrigações assumidas com base na Cláusula 5 (Autorizações Governamentais) da minuta contratual pressupõem que a concessionária assumirá o cumprimento de todas as condicionantes do processo de licenciamento ambiental, em todas as suas etapas, existentes ou futuras, inclusive quanto ao PBA-CI e às demais condicionantes decorrentes da Licença de Instalação (LI) 1.208/2018 e suas alterações ou renovações."
20.	Ato contínuo, para conferir maior segurança jurídica e evitar futuros questionamentos durante a execução contratual, a agência entendeu por bem divulgar outro comunicado relevante (de nº 7/2021, de 1º/7/2021) , por meio do qual inseriu na minuta do contrato cláusulas para deixar ainda mais clara a responsabilidade da futura concessionária quanto ao passivo que será assumido por ocasião da celebração do negócio jurídico. Eis as cláusulas:
"5.5 O cumprimento das condicionantes existentes de que trata a subcláusula 5.1.3 contempla inclusive toda e qualquer obrigação derivada do processo de licenciamento ambiental da pavimentação e das demais intervenções realizadas no Sistema Rodoviário pelo DNIT previamente à Data de Assunção.
5.5.1 A Concessionária sucederá o DNIT quanto ao processo de licenciamento ambiental existente, assumindo todas as condicionantes e quaisquer outras obrigações relativas ao Sistema Rodoviário, independentemente de pendências no seu cumprimento prévio pelo DNIT.
5.5.2 A Licença de Instalação nº 1.208/2018, emitida pelo Ibama, assim como as demais licenças e autorizações ambientais existentes relativas ao Sistema Rodoviário deverão ser transferidas do DNIT para a Concessionária nos termos e prazos da subcláusula 5.2, assumindo todas as obrigações decorrentes. 
5.5.3 Todos os dispêndios relativos ao cumprimento das condicionantes ambientais existentes quando da Data de Assunção passarão a ser de responsabilidade da Concessionária, por sua conta e risco, não ensejando qualquer recomposição do equilíbrio econômico-financeiro do Contrato.
5.5.4 A Concessionária deverá cumprir as condicionantes conforme definido no processo de licenciamento ambiental e decisões judiciais relacionadas, inclusive por meio de obrigações de fazer ou de pagar.
5.5.5 A Concessionária ficará responsável inclusive por eventuais dispêndios adicionais que possam ser exigidos em função de renovações ou da alteração das condicionantes constantes das licenças e autorizações ambientais existentes."
21.	Dito isso, mais uma vez pedindo vênias ao Ministério Público junto ao TCU, aparentemente não foram impostas novas obrigações à futura concessionária, nem houve alteração de riscos, de modo que a inclusão não afetou a formulação das propostas. Houve, em princípio, apenas o esclarecimento de uma regra já prevista no edital. Ademais, os comunicados foram divulgados ao menos cinco dias antes da data da entrega das propostas (marcadas para o dia 5/7/2021) , de modo que reputo aplicável a parte final do § 4º do art. 21 da Lei 8.666/1993. 
22.	Passando aos outros pontos que foram objeto dos embargos, ainda que parte das questões não tenha sido, de fato, abordada no despacho - o que ensejará o acolhimento do recurso -, no mérito não vislumbro indícios da fumaça do bom direito aptas a suspender o certame. 
23.	Sobre a dúvida suscitada pelo Parquet quanto a se a inserção contratual ocorrida após o Comunicado Relevante nº 7/2021 deveria fazer menção explícita ao PBA e às demais condicionantes decorrentes da Licença de Instalação 1.208/2018 e suas alterações ou renovações, tenho que, em princípio, os componentes indígenas integram o plano básico ambiental, sendo este parte integrante da licença ambiental. Logo, deduzo que a continuidade do PBA e das demais condicionantes está inserida nas obrigações da futura concessionária. 
24.	A contradição parece não estar presente. Para o Ministério Público junto ao TCU, as supervenientes alterações no Edital 2/2021 e seus anexos alocaram ao poder concedente os custos relacionados ao atendimento das condicionantes referentes a terras indígenas para obras que já estão previstas no PER, como é o caso dos acessos portuários de Miritituba, Itapacurá e Santarenzinho. 
25.	Mais uma vez rogando vênias, não me parece o caso. Deve-se distinguir a obrigação de cumprir as condicionantes atinentes às terras indígenas - encargo do futuro concessionário, conforme já mencionado neste voto - dos riscos atinentes a mudanças nos licenciamentos. Estes pertencem ao poder concedente, como pode ser visto na cláusula 19.2.8, verbis:
"19.2 O Poder Concedente é responsável pelos seguintes riscos relacionados à Concessão, observando-se o disposto na subcláusula 20.5.4 (v) : (...) 
19.2.8 investimentos e custos relacionados ao atendimento de condicionantes referentes a terras indígenas, comunidades quilombolas e sítios arqueológicos, necessárias à obtenção de licenças relativas aos acessos portuários de Miritituba, Itapacurá e Santarenzinho e das autorizações ambientais decorrentes;"
26.	Quero dizer que as obrigações continuam sendo da futura concessionária. Entretanto, caso haja uma mudança que impacte no valor estimado das intervenções, a contratada passa a fazer jus a reequilíbrios financeiros. A justificativa dada pelo poder concedente para atribuir-se esse risco seria que tais acessos não estão licenciados, de modo que não são conhecidas as condicionantes - haveria um risco de difícil precificação por parte do parceiro privado. Coube aqui a máxima segundo a qual a alocação de riscos deve ser feita de modo a observar aquele que tem melhor aptidão para lidar com ele. 
27.	Como já dito no voto prolatado no processo de desestatização, não cabe ao TCU substituir-se ao regulador e impor uma distribuição de riscos que lhe pareça mais adequada, mas apenas verificar se a escolha feita está justificada. 
28.	Por último, quanto à ausência de parâmetros de desempenho para as intervenções relacionadas às condicionantes ambientais de acesso às terras indígenas (quarto ponto dos embargos) , observo que a ANTT priorizou apenas que tais estradas sejam mantidas em condições de trafegabilidade. O Comunicado Relevante nº 5/2021 menciona que serão considerados trafegáveis aqueles trechos em que não haja atoleiros, inundações e interrupções da plataforma que impeçam seguir viagem. 
29.	Não me parece razoável que o Tribunal imponha à ANTT a inclusão de parâmetros de desempenho adequados, suficientes e explícitos às vias de acesso às comunidades indígenas. Ademais, por se tratar de obrigação surgida nas condicionantes, tais obras não estão incluídas no programa de exploração das rodovias, cabendo, em princípio, primordialmente à Funai e aos órgãos ambientais a imposição das condições que reputarem convenientes.
	Ante o exposto, voto no sentido de que o Tribunal adote o acórdão que ora submeto à deliberação deste Plenário.
TCU, Sala das Sessões, em 7 de julho de 2021.
BENJAMIN ZYMLER 
Relator